臺灣高等法院高雄分院刑事判決　　　　 96年度上易字第699號
上　訴　人　臺灣高雄地方法院檢察署檢察官
被　　　告　丙○○
被　　　告　丁○○
上列上訴人因被告侵占案件，不服臺灣高雄地方法院96年度易字
第400 號中華民國96年5 月31日第一審判決（起訴案號：臺灣高
雄地方法院檢察署95年度偵字第22213 號），提起上訴，本院判
決如下：
    主  文
上訴駁回。
    理  由
一、本案經本院審理結果，認原審以檢察官所舉之事證尚不足以
    使該院達到被告有罪之確信，亦即被告丙○○、丁○○是否
    確有公訴人所稱之侵占告訴人所有之高壓噴水槍、洗車泡沫
    機、打臘機（以下簡稱上述機具）之事實，仍有合理之懷疑
    ，因而為被告2 人無罪之判決，其認事用法均無不當，應予
    維持，本院經核如附件(一)原審判決書所記載之證據及理由係
    屬正確，爰依刑事訴訟法第373 條之規定引用之。
二、檢察官上訴指摘原判決不當，上訴理由稱證人甲○○並未積
    欠被告丁○○任何金錢債務，此具證人甲○○供述明確，且
    被告丙○○、丁○○原受僱於證人甲○○所經營之中正洗車
    場，均知悉甲○○積欠告訴人乙○○租金未繳，苟被告丁○○對於甲○○確實有29萬元之債權存在，何以未於初始即向
    告訴人主張其對於甲○○亦有債權，進而立即主張欲以本案
    該等洗車機具抵債？乃被告丁○○竟捨棄上開作法不為，反
    而以承租人之身分，出面向告訴人續租洗車場及機具，與被
    告丙○○2 人共同經營？是被告丁○○所為，顯已悖於常情
    。況被告2 人既已共同經營中正洗車場，苟無不法所有之意
    圖，何以趁告訴人不注意之際進行搬移？再者，被告丁○○
    為警查獲時，並未曾主張該等機具係作為抵債之用，遲於原
    審審訊中，始提出免用統一發票收據及手寫購物明細等資料
    ，足證被告丁○○與證人甲○○間並無債務糾紛。又觀之被
    告丁○○所提出免用統一發票收據及手寫購物明細等資料，
    僅可證明有金額之記載，仍無法證明該等收據及明細與證人
    甲○○有何關聯性，原審認為被告2 人均無侵占之意思，其
    認事用法及證據取捨，尚有未洽等語。
三、惟查：
(1)、證人乙○○於本院審理時證稱: 洗車泡沫機、高壓噴水槍、
    打臘機這些機具的所有權應該是我的，高雄市○○○路的中
    正洗車廠是丁○○來跟我承租，他說他要與丙○○一起合夥
    做，但是我還沒有跟丁○○定租約。他們在搬的時後我不在
    場，他們偷搬的。因為甲○○租用中正路洗車廠的土地經營
    洗車廠欠我租金，用機具抵銷租金。95年3 月之前被告2 人
    是受僱於甲○○，後來甲○○沒有做，他們就要求我給他們
    作，我說甲○○還沒有跟我釐清租金，我說不能馬上給他作
    。我和甲○○寫租約的時候同時有寫1 張切結書，切結書上
    有寫明欠租金時用機具抵租金，當時丁○○在場。甲○○欠
    我租金，被告2 人知道，而且是丁○○、丙○○告訴我說甲○○跑了。甲○○欠我6 萬元租金，丁○○與甲○○在興達
    港經營停車場而拆夥發生糾紛我是95年3 月底才知道的。我
    是95年4 月1 日丁○○跟我承租洗車場後知道甲○○有欠丁○○29萬元，我是聽被告2 人在講起等語，（本院卷第107-
    113 頁），堪認甲○○與告訴人簽訂租賃契約時，確實曾寫
    明如欠租金時用機具抵租金，且甲○○事後確實亦發生積欠
    告訴人租金之情事，此點應無疑問。又查，證人甲○○雖否
    認與被告丁○○有債務糾紛並稱: 丁○○於原審所提出的免
    用統一發票收據及手寫的購物明細，那是我們在興達港整地
    要做停車場時請他去買一些停車場要用的東西所用。我興達
    港那件沒有做時，我跟丁○○沒有拆夥，因為縣政府觀光局
    說那裡的停車場不可以收費，所以我們只做1 天。我出資多
    少我忘記了。整地費用將近10萬元，買東西的錢也是我出的
    ，丁○○都沒有出資，至於詳細的金額多少我忘記了等語，
    甲○○雖否認有積欠丁○○債務，然由其上開證詞亦堪認被
    告丁○○確實有與甲○○於興達港停車場共同經營無疑。再
    者，被告丁○○與甲○○因經營興達港停車場衍生金錢糾紛
    ，曾於123 洗車廠內發生爭吵一情，亦據證人即123 洗車廠
    旁早餐店老闆孫譽菁於原審審理中證述詳實（見原審卷第51
    -54 頁），綜上各節，足認被告丁○○確實因與甲○○合夥
    經營停車場而滋生債務問題，是證人甲○○否認與被告丁○○有任何債務糾紛等語，尚難全部採信。又被告丙○○陳稱
    : 丁○○在95年4 月中旬跟我說甲○○欠他29萬元，他租中
    正洗車場租金划不來，我是受僱於丁○○，丁○○在95年2
    月的時候跟我說甲○○有欠他錢。丁○○提議跟我說搬中正
    洗車廠的機具到民生路的洗車廠，因為欠錢要抵債。我認為
    可行所以我們就直接搬了，我去之前沒有跟乙○○聯絡，去
    的時候乙○○也不在，所以我們就搬走了等語。則被告丁○○於與甲○○有債務糾葛而於甲○○退出洗車場經營前夕，
    為確保個人債權，故而將之洗車機具搬離原來之洗車場，其
    確保債權之方式有所不當或認知有所錯誤，然被告並非熟稔
    法律之人，則被告丁○○於主觀上是否具有不法所有之意圖
    ，已有疑問，被告丙○○認為甲○○確實積欠丁○○金錢，
    因而幫忙搬運洗車機具以抵債，亦難認有為自己不法所有之
    意圖。
(2)、又查，證人甲○○於本院審理時證稱: 在高雄市○○路的洗
    車機具當初在租用中正洗車廠時有簽切結書，與告訴人乙○○約定如果積欠租金可以用機具抵租金。我欠2 個月的租金
    ，乙○○於95年3 月29日前幾天有打電話給我說，我欠租金
    是否用機具抵租金，他說如果沒有錢付租金時，是否照切結
    書來，用機具抵租金，他要給我等我幾天回答，我直接跟他
    說我沒有錢，同意他抵債。我沒有告訴被告2 人，因為95年
    2 月時丙○○當時已經沒有做了，到3 月時丁○○已經沒有
    做了。我是95年3 月29日走的等語（本院卷第113-115 頁）
    。
四、是本件之爭點乃在於上開洗車機具之所有權究竟屬於何人所
    有，甲○○與告訴人之協議之法律效力如何，以及被告2 人
    是否知道甲○○與告訴人之間之協議之法律效果以及是否已
    經發生該協議之法律效果，以資界定被告2 人有無侵占之意
    思。
(一)、按民法第761 條第1 項、第2 項分別規定：「動產物權之讓
    與，非將動產交付，不生效力。但受讓人已占有動產者，於
    讓與合意時，即生效力」、「讓與動產物權，而讓與人仍繼
    續占有動產者，讓與人與受讓人間，得訂立契約，使受讓人
    因此取得間接占有，以代交付」，是以動產物權之讓與，並
    非以登記為其生效要件，而是以交付而直接占有該動產或以
    占有改定以取得間接占有以代交付為其生效要件。
(二)、第查：
(1)、證人甲○○與告訴人間雖確因租賃關係，因而生有金錢款項
    之爭議乙節，此為雙方所不否認，然而，告訴人係出租土地
    給甲○○經營洗車場，甲○○因而搬運洗車機具至該向告訴
    人所承租之土地上經營洗車業務，足認系爭洗車機具並未交
    付予給告訴人持有或占有，故告訴人並未曾直接占有受讓過
    系爭洗車機具，則本案所應探討者為該洗車機具之所有權究
    竟是否已移轉予告訴人，即需進一步究明證人甲○○與告訴
    人是否有特別約定，由告訴人占有使用系爭洗車機具，而由
    受讓人即告訴人取得間接占有，以代交付乙事。查告訴人於
    本院審理時既證述稱：洗車機具供做抵償債務之用，然對該
    機具還沒有估價此點並無否認，是以當時雙方債權債務金額
    以及洗車機具能抵多少錢，應未談論確認。按第345 條規定
    ：稱買賣者，謂當事人約定一方移轉財產權於他方，他方支
    付價金之契約。當事人就標的物及其價金互相同意時，買賣
    契約即為成立。揆諸前開說明，因雙方債權債務數額為若干
    迄不明確，且甲○○與告訴人就洗車機具如何抵債之等買賣
    法律關係之重要細節並未意思表示合致。衡情買賣契約或代
    物清償契約是否已然成立，即非無疑。故由上開事證，均尚
    不足以直接證明甲○○有與告訴人約定系爭洗車機具已改由
    告訴人占有改定以及告訴人已確實取得洗車機具所有權之情
    事。
(2)、綜上所述，並無明確證據可資證明甲○○將系爭洗車機具放
    置在向告訴人承租之土地而無法清償租金時，有與告訴人特
    別約定，該洗車機具將以間接占有以代交付之方式而將該機
    具之物權移轉給告訴人，自無從遽以認定系爭洗車機具已為
    告訴人所有之物，甲○○縱有與告訴人約定如無法清償租金
    時將以洗車之生財器具抵債，然甲○○其至多僅係依約定應
    交付而已，尚難認已經交付，是公訴人認為被告係侵占告訴
    人之洗車機具一節，應有誤會。再就被告有無侵占之犯意而
    言，被告丁○○既認為甲○○積欠其債務，因而擅自移走甲○○之所有物以求保全自己之債權，其所為應無侵占之犯意
    可言，而被告丙○○聽信丁○○之語，認為甲○○積欠丁○○財物，因而幫忙移走洗車機具，亦難認有何不法所有之侵
    占意思。
五、綜上所述，被告丙○○、丁○○既係因與甲○○間之債務糾
    紛未清算，故將前開洗車機具取走意欲抵債，且被告2 人對
    於告訴人與甲○○間以洗車機具抵債之約定之事後發展又未
    曾參與及知悉，則被告2 人顯然欠缺為自己不法所有之犯意
    。綜上所述，公訴人所舉前開證據，尚不足使本院達於通常
    一般之人均不致有所懷疑，而得確信其為真實之程度，致使
    無從形成有罪之確信，則依罪證有疑利於被告之證據法則，
    即不得遽為不利被告之認定。此外，復查無其他積極證據足
    資認定被告2 人有何公訴人所指之業務侵占犯行，本件要屬
    不能證明被告2 人犯罪。
六、原審因而為被告2 人無罪之諭知，經核尚無不合，公訴人上
    訴意旨，仍執陳詞，指摘原判決不當，為無理由，應予駁回
    。
據上論斷，應依刑事訴訟法第373 條、第368 條，判決如主文。
本案經檢察官姜麗儒到庭執行職務。
中　　華　　民　　國　　96　　年　　11　　月　　16　　日
                  刑事第八庭    審判長法  官  李炫德
                                      法  官  郭玫利
                                      法  官  簡志瑩
以上正本證明與原本無異。
不得上訴。
中　　華　　民　　國　　96　　年　　11　　月　　16　　日
　　　　　　　　　　　　　　　　　　　書記官  白  蘭
附件：
臺灣高雄地方法院刑事判決              96年度易字第400號
公　訴　人　臺灣高雄地方法院檢察署檢察官
被　　　告　丙○○
            丁○○
上列被告等因侵占案件，經檢察官提起公訴（95年度偵字第2221
3 號），本院判決如下：
    主  文
丙○○、丁○○均無罪。
    理  由
壹、程序部分：
    被告以外之人於審判外之陳述，雖不符刑事訴訟法第159 條
    之1 至第159 條之4 之規定，而經當事人於審判程序同意作
    為證據，法院審酌該言詞陳述或書面陳述作成時之情況，認
    為適當者，亦得為證據，同法第159 條之5 第1 項定有明文
    。本件證人即告訴人乙○○、證人甲○○之證述，及扣押筆
    錄、扣押物品目錄表、贓物認領保管單雖均屬傳聞證據，然
    被告2 人及檢察官均同意作為證據，本院審酌該言詞及書面
    陳述作成之情況，核無違法取證或其他瑕疵，認為以之作為
    證據為適當，上開證人於審判外之陳述及相關證據資料，自
    得作為證據。
貳、實體部分：
一、公訴意旨略以：被告丁○○自民國95年4 月1 日起向告訴人
    乙○○租用高雄市前金區○○○路270-1 號及前房客甲○○
    所遺留抵繳租金、市價共計約新台幣（下同）5 萬元之高壓
    噴水槍、洗車泡沫機、打臘機（以下簡稱上述機具），與被
    告丙○○共同經營中正洗車場，詎被告丁○○、丙○○共同
    意圖為自己不法之所有，於95年5 月31日上午9 時許，將上
    述機具搬移至其共同於高雄市○○○路236 號開設之先進洗
    車場侵占入己。嗣告訴人於同日下午6 時許至前述中正洗車
    場發現上述機具遺失，經向管理員及洗車客戶探詢，復撥打
    被告電話查證後，報警至前揭先進洗車場當場查獲，因認被
    告丙○○、丁○○涉有刑法第335 條第1 項之侵占罪（業經
    公訴人當庭更正起訴法條）。
二、按「犯罪事實應依證據認定之，無證據不得認定犯罪事實」
    ，又「不能證明被告犯罪者，應諭知無罪之判決」，刑事訴
    訟法第154條第2 項及第301 條第1 項分別定有明文。次按
    「認定不利被告之事實，須依積極證據，苟積極證據不足為
    不利於被告事實之認定時，即應為有利於被告之認定，更不
    必有何有利之證據」、「事實之認定，應憑證據，如未能發
    現相當證據，或證據不足證明，自不能以推測或擬制之方法
    ，以為裁判基礎」，而「告訴人之告訴，係以使被告受刑事
    訴追為目的，是其陳述是否與事實相符，仍應調查其他證據
    以資審認」，最高法院30年上字第816 號及40年臺上字86號
    、52年臺上字第1300號亦分別著有判例可資參照。又刑法上
    之侵占罪，須持有人有變易原來持有意思而為不法所有之意
    思，始能成立。如僅將持有之物延遲交還或有其他原因，致
    一時未予交還，既欠缺主觀犯意，即難繩以侵占，故如認係
    有債務糾紛因而暫不交還所持有之財物，或因他人對自己負
    有債務，要求典算未果，而抑留自己持有他人之相當物品，
    均難認有該不法意圖，而不能論以侵占罪，最高法院著有82
    年臺上字第5065號、80年臺上字第1091號判決意旨可資參照
    。
三、公訴人認被告2 人涉有上開犯行，係以告訴人乙○○之指訴
    、證人甲○○之證述及卷附扣押筆錄、扣押物品目錄表、贓
    物認領保管收據、切結書及房屋租賃契約書影本為其論據。
    訊據被告丙○○、丁○○均坦承有搬走甲○○留置於告訴人
    所有位於高雄市前金區○○○路270-1 號洗車廠之高壓噴水
    槍、洗車泡沫機、打臘機等機具一情，然均堅決否認有何侵
    占犯行，被告丁○○辯稱，伊會拿上述機具係因甲○○曾與
    伊合夥經營停車場，拆夥後尚欠伊29萬元，甲○○原約定95
    年3 月29日要至123 洗車廠還款，詎於95年3 月29當日不僅
    爽約，後亦不曾至洗車廠上班。伊於向告訴人租洗車廠時，
    就曾告知告訴人要以甲○○留下的全部機具抵償該29萬元等
    語；被告丙○○辯稱，甲○○確實有欠被告丁○○錢，兩人
    相約95年3 月29日要處理債務，伊不認為上述機具係甲○○
    要抵償告訴人房租之用，且伊係受僱於被告丁○○，而受被
    告丁○○指揮搬上述機具抵債等語。
四、經查：
    (一)被告丁○○於94年間與甲○○在興達港區合夥經營停車場
    ，後因拆夥，出資之每人包含本金平均分攤可受領約29萬元
    賠償金一情，業經被告丁○○供述明確，並提出購買品項為
    尼龍繩、安全警示棒等商品之免用統一發票收據、估價單共
    5 紙及興達港區平面圖、手寫購物明細各1 紙為證（見本院
    卷第25、27至31頁）。觀之卷附統一發票收據之日期均集中
    在94年9 月間，且所購買之物品尼龍繩、安全警示棒、電池
    等物亦均與停車場之經營相關，堪認被告丁○○確有投資停
    車場之經營無疑。又被告丁○○與甲○○因經營停車場衍生
    金錢糾紛，曾於123 洗車廠內發生爭吵一情，亦據證人即12
    3 洗車廠旁早餐店老闆孫譽菁於本院審理中證述詳實（見本
    院卷第51至54頁），是綜上各節，足認被告丁○○確實因與
    甲○○合夥經營停車場而滋生債務問題。
    (二)證人甲○○雖於警、偵訊中證稱，伊並無積欠被告丁○○
    金錢，被告丁○○、丙○○均係伊經營123 洗車廠之員工，
    被告丙○○於95年農曆年後離職，被告丁○○則於同年3 月
    中離職... ，95年3 月間伊就跟告訴人講好，假如租金沒有
    付到月底就將東西留在洗車廠等語（見95年度他字第5791號
    卷第53頁、95年度偵字第22213 號卷第43頁）。惟觀之被告
    丙○○於本院準備程序中供稱，甲○○與被告丁○○相約3
    月29日要處理債務，結果甲○○當天沒有來，伊就趕快打電
    話通知被告丁○○，也是伊與被告丁○○通知告訴人，甲○○沒有在經營洗車廠了，告訴人才知道等語（見本院卷第20
    頁），核與證人乙○○證稱係被告丁○○告訴伊甲○○可能
    跑路了，房租不會給了，伊始確定甲○○不再經營該洗車廠
    等語相符（見本院卷第46頁），則衡以被告丙○○、丁○○
    已先後於95年2 、3 月間離職，倘非確與甲○○相約同年3
    月29日商談債務問題，豈會關切甲○○當日有無至123 洗車
    廠，並先於出租場地予甲○○經營洗車廠之告訴人，早一步
    知悉甲○○已跑路，並放棄洗車廠業務經營之理？是足認甲○○與被告丁○○確有相約於95年3 月29日至123 洗車廠商
    談債務問題無訛。被告丁○○、丙○○辯稱，謂於結束123
    洗車廠之業務後，隨同取走前開機具係為抵償甲○○積欠被
    告丁○○之債務等語，應與事實相符而堪採信。
    (三)況被告2 人亦否認告訴人曾告知前開機具係甲○○用以抵
    償積欠告訴人之房租而留在洗車廠一節，是在查無其他證據
    足認被告2 人於知悉前開機具所有權已移轉告訴人之情形下
    ，猶擅自將之取走之情形下，自難僅據告訴人乙○○之指訴
    ，而認被告丙○○、丁○○有何侵占犯意。
五、綜上所述，被告丙○○、丁○○既係因與甲○○間之29萬元
    債務糾紛未清算，故將前開市價約2 萬元之機具取走抵債，
    則被告2 人顯然欠缺為自己不法所有之犯意。本件檢察官所
    舉之證據尚無從使本院達到確信其為真實之程度，此外復查
    無其他積極證據足資認定被告2 人確有侵占之犯行，揆諸首
    揭判例意旨之說明，被告2人被訴侵占罪自屬不能證明。
據上論斷，應依刑事訴訟法第301 條第1 項，判決如主文。
本案經檢察官何景東到庭執行職務。
中　　華　　民　　國　　96　　年　 　5　 　月　　31　　日
                  刑事第六庭    審判長法　官    曾逸誠
                                      法  官    李  蓓
                                      法  官    王  琁
上正本證明與原本無異
如不服本判決，應於判決送達後10日內，向本院提出上訴狀。
中　　華　　民　　國　　96　　年　　5 　　月　　31　　日
                                      書記官    黃國忠
